臺灣士林地方法院民事判決
111年度再易更一字第1號
再審  原告  吳春重  
            吳卻    
            吳天月  
共      同
訴訟代理人  黃煊棠律師
再審  被告  合作金庫商業銀行股份有限公司
法定代理人  雷仲達  
訴訟代理人  許献進律師
            郭佩佩律師
再審  被告  定記商行股份有限公司
法定代理人  郭榮壽  
訴訟代理人  洪若旭  
上列當事人間請求確認土地經界事件，再審原告對於民國108年1
月28日本院106年度再易字第11號及同年10月3日最高法院108年
度台簡上字第16號確定判決，依民事訴訟法第496條第1項第13款
規定，提起再審之訴，經最高法院發回更審，本院於111年6月16
日言詞辯論終結，判決如下：
    主      文
再審之訴駁回。
再審訴訟費用由再審原告負擔。
    事實及理由
一、按再審之訴，應於30日之不變期間內提起；前項期間，自判
    決確定時起算，判決於送達前確定者，自送達時起算；其再
    審之理由發生或知悉在後者，均自知悉時起算，民事訴訟法
    第500條第1項、第2項本文分別定有明文。查再審原告前對
    本院106年度再易11號判決提起上訴，經最高法院於民國108
    年10月3日以108年度台簡上字第16號判決（與本院106年度
    再易11號判決合稱原確定再審判決）駁回其上訴而告確定，
    再審原告係於同年11月7日收受前揭最高法院判決，則再審
    原告於同年月21日提起本件再審之訴，核未逾30日之法定不
    變期間，應認合法。
二、再審原告主張：伊所有臺北市○○區○○段0○段000地號土地（
    下稱系爭805地號土地），與北側再審被告合作金庫商業銀
    行股份有限公司（下稱合作金庫公司）所有同小段796地號
    土地（下稱系爭796地號土地），及西側再審被告定記商行
    股份有限公司（下稱定記商行）所有同小段794地號土地（
    下稱系爭794地號土地，並與系爭805、796地號土地合稱系
    爭土地）相鄰。伊前對再審被告提起確定經界訴訟，經
　　本院以103年度士簡字第40號判決確定系爭805、796地號土
    地之經界如附圖所示Ａ－Ｆ連接實線、系爭805、794地號土地
    之經界如附圖所示Ａ－Ｇ連接實線，伊提起上訴，經本院以103
    年度簡上字第222號判決（下合稱原確定判決）駁回上訴後
    ，伊再提起上訴，經最高法院於106年8月16日以106年度台
    簡上字第21號裁定駁回上訴確定。嗣伊以原確定判決有民事
    訴訟法第496條第1項第1款、第13款再審事由為由，對原確
    定判決提起再審，經本院以106年度再易字第11號判決駁回
    再審之訴，伊提起上訴，復經最高法院於108年10月3日以10
    8年度台簡上字第16號判決駁回上訴確定（即原確定再審判
    決）。兩造固曾於67年10月24日一同指界系爭土地間之界址
    ，惟依如附表所示新證物（下合稱系爭證物），可證系爭79
    6地號土地與系爭794、805地號土地間並無巷子存在，亦即
    系爭土地所有權人原指界有誤，如經斟酌，伊可受較有利益
    之裁判。爰依民事訴訟法第496條第1項第13款規定，對原確
    定再審判決提起再審之訴等語。並聲明：㈠、原確定再審判
    決及原確定判決均廢棄。㈡、確定系爭805、796地號土地之
    經界如附圖所示Ｂ－Ｃ之連接線；系爭805、794地號土地之經
    界如附圖所示Ｂ－Ｇ之連接線（至再審原告對於原確定再審判
    決，依民事訴訟法第496條第1項第1款、第2款規定提起再審
    之訴部分，業經本院另以裁定移送最高法院，並經最高法院
    於110年11月24日以110年度台簡再字第3號駁回再審之訴確
    定，不在本院審理範圍）。
三、本院得心證之理由：
㈠、按對於已確定之再審判決又提起再審之訴，其訴訟標的計有
    ：⑴原確定判決之訴訟標的、⑵對原確定判決提起再審之訴之
    訴訟標的、⑶對再審之訴之確定終局判決提起再審之訴之訴
    訟標的，亦即共有三訴訟標的之存在，又此三訴訟標的之間
    ，亦有先後排列之相互依存關係，必須已確定之再審判決有
    再審理由，始得審究原確定判決有無再審理由，層次上不可
    不辨。又按當事人聲請再審，雖聲明係對某裁判為再審，但
    其再審理由，實為指摘原確定裁判或前次之再審裁判如何違
    法，而對該聲明不服之再審裁判，則毫未指明有如何法定再
    審理由，此種情形，不能認係對所提起再審裁判之再審理由
    ，法院無一一論斷之必要（最高法院69年度台聲字第123號
    、86年度台聲字第172號及99年度台抗字第421號裁定意旨參
    照）。再按民事訴訟法第496條第1項第13款所謂發現未經斟
    酌之證物，必須當事人在客觀上確不知該證物存在致未斟酌
    ，現始知之，或依當時情形有不能檢出該證物者，始足當之
    ，倘按其情狀依一般社會之通念，尚非不知該證物或不能檢
    出或命第三人提出者，均無該條款規定之適用；且當事人以
    發現得使用未經斟酌之證物為再審理由者，並應就其在前訴
    訟程序不能使用之事實，依同法第277條前段規定負舉證責
    任（最高法院98年度台上字第1258號判決意旨參照）。
㈡、經查：
　⒈本件再審原告係對於原確定再審判決即本院106年度再易字第
    11號及最高法院108年度台簡上字第16號之再審判決提起再
    審之訴（見本院更審前卷第10、317頁），揆諸上開說明，
    其訴訟標的與原確定判決自屬不同，是其有無再審理由，應
    就該「已確定之再審判決」即「原確定再審判決」本身，指
    明有如何合於法定再審事由之具體情事，始為相當。然觀諸
    再審原告於本件所提之再審事由，均係針對原確定判決關於
    認定系爭土地經界所在位置是否有誤而為指摘（見本院更審
    前卷第10至29、81至99、193至200、201至203、211至213、
    233至236、249至252頁、本院卷第47至55頁），實則，原確
    定再審判決並未實體認定系爭土地經界所在位置，僅認定原
    確定判決並無適用土地法第46條之2第1項錯誤，及消極不適
    用同條第2項之情形，並以再審原告於原確定再審判決訴訟
    程序中提出之證物，皆已在原確定判決訴訟程序提出，並非
    新證物，不符合民事訴訟法第496條第1項第1款、第13款規
    定之再審事由為由，駁回再審原告之訴，則再審原告提出系
    爭證物作為新證物，主張得資以證明原確定判決所認定之經
    界有誤，據以對原確定再審判決提起再審，顯有誤會，自不
    能認係對所提起原確定再審判決之再審理由，其此再審之訴
    ，已難謂合。
　⒉況如附表編號6、7所示證物，業經再審原告於原確定判決及
    原確定再審判決訴訟程序提出，並存在卷內乙節（見本院10
    3年度簡上字第222號卷二第108頁、本院106年度再易字第26
    頁），業據本院調取上開卷宗查確無訛，該二項證物顯非再
    審原告於原確定再審判決訴訟程序中所不知而現始知之，或
    雖知有此證物而不能使用，現始得使用之證物。又再審原告
    提出如附表編號8所示證物，乃系爭796等地號土地於98年間
    興建建物時，建築執照內留存之圖表（建築執照號碼：98建
    字第0288號，下稱系爭98年建照），再審原告於原確定判決
    及原確定再審判決訴訟程序中，既得提出如附表編號6、7所
    示附於系爭98年建照卷宗內之資料，即無不得提出同樣附於
    系爭98年建照卷宗內之如附表編號8所示證物之理。
　⒊再檢視編號1、2、5、9、10所示證物（下合稱系爭5項證物）
    ，乃系爭794等地號土地於89年間興建建物時，建築執照與
    使用執照內留存之相關文件與圖表（建築執照號碼：89建字
    第032號、使用執造號碼：91使字第0151號），該等資料既
    於89年間以前已然存在，並由臺北市政府相關主管機關所掌
    管，復參以再審原告於原確定判決及原確定再審判決訴訟程
    序中，既得提出如附表編號6、7所示附於系爭98年建照卷宗
    內之資料，足見再審原告斯時已知悉得搜尋由臺北市政府相
    關主管機關掌管之鄰地建造執照卷宗以確認系爭土地經界情
    事，是按其情狀依一般社會之通念，在客觀上或依當時情形
    ，尚無不能發現亦同由臺北市政府相關主管機關掌管之系爭
    5項證物而加以利用之情形。縱再審原告非上開地號土地之
    所有權人，亦非不得於訴訟中聲請命第三人（即主管機關）
    提出，或自行向該管機關申請閱覽取得，此由再審原告嗣經
    申請即迅予取得，並向本院提出，益為顯然。
  ⒋又再審原告提出如附表編號3、4所示系爭794、796地號土地
    歷史舊照片（按：應為空照圖），雖未標示拍攝日期，然再
    審原告既稱之為歷史舊照片，且再審原告於前訴訟程序已提
    出諸多歷史照片及航照圖（見本院103年度簡上字第222號卷
    二第68、70至89、108頁），則在客觀上或依當時情形，亦
    應無不能發現該等證據之情。
　⒌此外，再審原告就其在原確定再審判決訴訟程序何以不能發
    現使用上開證物之事實，不能提出其他證據以實其說，其主
    張該確定判決有民事訴訟法第496條第1項第13款再審事由，
    要非可採。
四、綜上所述，再審原告依民事訴訟法第496條第1項第13款規定
    ，提起本件再審之訴，為無理由，應予駁回。
五、至再審原告聲請訊問證人張志瑋，以證明其係在原確定再審
    判決後始知悉系爭5項證物之存在，惟再審被告並不否認再
    審原告所提其與張志瑋對話譯文之真正（見本院卷第42、43
    頁），且上開聲請調查證據之待證事實不影響本院前揭認定
    ，自無調查之必要。此外，本件事證已臻明確，再審原告其
    餘攻擊防禦方法及舉證，經核均於裁判結果無影響，爰不逐
    一論述。
六、據上論結，本件再審之訴為無理由，依民事訴訟法第78條、
    第85條第1項本文，判決如主文。
中    華    民    國   111    年     7    月     7    日
                  民事第一庭  審判長法  官  蕭錫証
                                    法  官  江哲瑋
                                    法  官  黃筠雅　　
以上正本係照原本作成。
如不服本判決，僅得於收受本判決正本送達後20日內，以適用法
規顯有錯誤為理由時，向本院提出上訴狀（須按他造當事人之人
數附繕本），經本院許可後方得上訴至最高法院。上訴時應提出
委任律師或具有律師資格之人之委任狀；委任有律師資格者，另
應附具律師資格證書及釋明委任人與受任人有民事訴訟法第466 
條之1 第1 項但書或第2 項所定關係之釋明文書影本。若委任律
師提起上訴者，應一併繳納上訴審裁判費，否則本院得不命補正
逕行駁回上訴。
中　　華　　民　　國　　111 　年　　7 　　月　　7 　　日
                                   書記官  陳芝箖
附表
編號 再審原告主張之新證物 卷證索引  1 臺北市政府工務局使用執照存根（91使字第0151號） 本院109年度再易字第1號卷（下稱本院更審前卷）第64頁  2 臺北市政府工務局使用執照存根附表（91使字第0151號） 本院更審前卷第66頁  3 再審原告所稱系爭794地號土地歷史舊照片 本院更審前卷第68頁  4 再審原告所稱系爭796地號土地歷史舊照片 本院更審前卷第69頁  5 郭元益大樓地下壹層平面圖、壹層平面圖（臺北市政府工務局89建字第032號建造執照） 本院更審前卷第71、77頁（同本院更審前卷第205頁）  6 樂揚建設士林陽明段住宅新建工程現況測量圖（臺北市政府都市發展局98建0288號建造執照） 本院更審前卷第72頁（同本院更審前卷第209頁）  7 樂揚建設士林陽明段住宅新建工程一層拆除平面圖（臺北市政府都市發展局98建0288號建造執照） 本院更審前卷第73頁（同本院更審前卷第210頁）  8 樂揚建設士林陽明段住宅新建工程全區配置圖（臺北市政府都市發展局98建0288號建造執照） 本院更審前卷第74頁（同本院更審前卷第208頁）  9 定記商行文林路商業大樓新建工程竣工圖（臺北市政府工務局91使字第151號使用執照） 本院更審前卷第75頁（同本院更審前卷第207頁） 10 郭元益大樓（89）建字第032號竣工圖（含壹層平面圖） 本院更審前卷第70、76頁